臺灣高雄地方法院刑事判決
111年度訴字第525號
公  訴  人  臺灣高雄地方檢察署檢察官
被      告  葉素珍


輔  佐  人  顏智情



上列被告因偽造文書等案件，經檢察官提起公訴（111年度偵續
字第5號），本院判決如下：
    主  文
葉素珍共同犯行使偽造私文書罪，共貳罪，各處有期徒刑貳月，
如易科罰金，均以新臺幣壹仟元折算壹日。應執行有期徒刑參月
，如易科罰金，以新臺幣壹仟元折算壹日。緩刑貳年。
    事  實
一、葉素珍為簡景松之配偶，簡景松為簡洪玉花之子。葉素珍、
    簡景松明知（自然）人死亡後，事實上即無從再為任何意思
    之表示、中華郵政公司（下稱郵局）等金融機構於存戶死亡
    後，將止付於單純執其名義申請解款交付（即提款）之人，
    及簡洪玉花業於民國108年4月23日死亡，仍共同基於偽造並
    行使私文書、詐欺取財之犯意聯絡，簡景松於同年月24日以
    電話指示（簡景松此涉犯偽造文書案件，業經臺灣高等法院
    高雄分院以110年度上訴字第819號判決有罪科刑確定）葉素
    珍提領簡洪玉花於高雄二苓郵局申設之00000000000000號帳
    戶內之存款，葉素珍則依簡景松之指示，於如下附表所示之
    時間、地點，以持用簡洪玉花上揭帳戶存摺並於郵政存簿儲
    金提款單填寫如下附表所示提領金額後盜蓋簡洪玉花留存印
    鑑，持交不知情承辦人員受付之方式，偽造並行使私文書、
    施用詐術，致上開承辦人員陷於錯誤，誤認簡洪玉花尚屬生
    存，且葉素珍係得其授權可自上開帳戶提領存款之人，從而
    同意自該帳戶內解交所擬提領之金額，足生損害於簡洪玉花
    全體繼承人之權利，及郵局人員管理帳戶之正確性。葉素珍
    嗣則將領得款項均交予簡景松，再由簡景松將其中40萬元，
    轉存於簡景松於臺灣土地銀行申設之000000000000號帳戶。
附表　　
編號 時間（民國） 地點 提領金額（新臺幣） 1 108年4月24日 16時15分許 高雄二苓郵局（址設高雄市○○區○○○路0號） 30萬元 2 108年4月25日 10時18分許 高雄小港郵局（址設高雄市○○區○○○街0號） 11萬1450元 
二、案經簡慧真訴由高雄市政府警察局小港分局報告臺灣高雄地
    方檢察署檢察官偵查後起訴。
    理  由
壹、程序事項
一、公訴人本件起訴應未違反刑事訴訟法第260條禁止再行起訴
    之規定
    按不起訴處分已確定者，非法定情形，不得對於同一案件再
    行起訴，刑事訴訟法第260條定有明文。查本件被告葉素珍
    前固一度曾經臺灣高雄地方檢察署檢察官以110年度偵字第2
    4055號為不起訴之處分，惟嗣經告訴人簡慧真聲請再議，而
    經臺灣高等檢察署高雄檢察分署檢察長以110年度上聲議字
    第2222號命令發回續查，有臺灣高等法院被告前案紀錄表及
    上開不起訴處分書、再議聲請狀、檢察長命令等件在卷可查
    ，是該等不起訴處分尚未確定，自不生上揭禁止再行起訴之
    效力。公訴人依上同由主張本件起訴並無違反刑事訴訟法第
    260條規定，認其本件公訴之提起於法無違（見本院111年9
    月27日審判筆錄第19頁），應有理由；被告以輔佐人主張：
    「檢方在之前對葉素珍為不起訴處分，但於後續再議時，又
    將葉素珍起訴，這是有雙重危險的」云云（見本院111年9月
    27日審判筆錄第20頁），認公訴人本件起訴不合法，則應有
    誤會。
二、證據能力部分
    本案認定事實所引用之卷內被告以外之人於審判外之陳述，
    檢察官、被告於本院審理時均同意其作為本案證據之證據能
    力（訴字卷第32頁），且於辯論終結前亦未對該等證據之證
    據能力聲明異議，本院復審酌前揭陳述作成時之情況，依卷
    內資料並查無違法取證之瑕疵，亦認以之作為證據為適當，
    是本案有關被告以外之人於審判外之陳述等供述證據，依刑
    事訴訟法第159條之5規定，自均得為證據。其餘認定本案犯
    罪事實之非供述證據，依卷內資料亦查無何違反法定程序取
    得之情，依刑事訴訟法第158條之4規定反面解釋，亦應有證
    據能力。
貳、認定犯罪事實所憑之證據及理由
一、訊據被告固不諱言其確有於上揭時、地以上揭方式提領上揭
    簡洪玉花郵局帳戶內之上揭存款，惟矢口否認有何偽造並行
    使私文書、詐欺取財之犯行，辯稱：我先生及他的兄弟姊妹
    （按：即簡洪玉花其他繼承人全體）都有同意我的行為，我
    和簡景松沒有犯意聯絡，我不知道去郵局領錢是違法的云云
    （見本院111年9月27日審判筆錄第3頁）。
二、上揭被告不諱言部分之事實，核與證人簡景松、簡慧真之證
    述大致相符，並有：㈠戶籍謄本（除戶部分）之戶役政列印
    資料；㈡郵政存簿儲金提款單；㈢簡景松之臺灣土地銀行股份
    有限公司109年10月28日總業存字第1090127159號函暨所附
    客戶歷史交易明細查詢表等件在卷得資相佐，是此部分之事
    實首堪認定。
三、茲被告以前揭情詞置辯，則本案所應審究者，厥為被告上辯
    稱其有得簡洪玉花其他繼承人全體同意是否可採？被告是否
    應得認識其行為係屬不法、具有偽造並行使私文書、詐欺取
    財之犯意？經查：
（一）被告於審理中承稱：108年4月23日簡洪玉花在小港醫院過
      世後，（遺體）直接送到殯儀館，當天我怕家裡有事情，
      所以只有我先生到（殯儀館靈堂）現場。108年4月24日簡
      景松在靈堂打電話要我去領（簡洪玉花帳戶裡的）錢，兩
      位小叔都同意，但是他們都不知道密碼，是簡景松打電話
      去問簡慧真後，才告訴我密碼，簡慧真有告訴簡景松密碼
      ，她應該是同意的，我認為當時在靈堂的時候，應該大家
      都同意了。當時簡景松打電話來說如果有需要支出喪葬費
      ，就可以先用。（關於喪葬費用，之所以）不先使用簡洪
      玉花留下來的現金，是（因為）簡景松說雖然有現金，但
      怕簡洪玉花帳戶內存款以後不能領，所以才先領出來。這
      件事發生時，我身邊的鄰居（也有）跟我說他之前有遇到
      過同樣的情況，所以要我趕快去郵局領出來，不然會領不
      出來等語（綜見本院111年9月27日審判筆錄第11至18頁）
      。
（二）依上可知，被告係主張，其係認為簡洪玉花之繼承人等於
      簡洪玉花過世後，乃於殯儀館靈堂現場，討論後同意其提
      領簡洪玉花上揭帳戶內之存款。惟此細觀被告於審理中乃
      另證稱：（簡景松與我108年4月24日電話當時）簡玉珠及
      簡麗卿住在中部，還沒有趕回來等語（見同上審判筆錄第
      17頁）。初足見被告依簡景松之電話指示，提領簡洪玉花
      上揭帳戶內存款時，簡洪玉花之其他繼承人簡玉珠、簡麗
      卿，實尚未抵達靈堂現場，應無從參與討論予以同意，被
      告上辯主張，已非無可疑；且觀諸被告於距案發時間較近
      之偵查中已曾陳稱：我是自己去領（簡洪玉花帳戶裡存款
      ）的，我去領錢時有照會過二個小叔等語（見偵一卷第28
      頁），亦未提及曾通知簡玉珠、簡麗卿；此節經公訴人於
      審理中加以提示詢問，被告亦未予正面答覆（見同上審判
      筆錄第13頁），衡情應堪認被告於上揭提領簡洪玉花帳戶
      內存款之行為時，並未得簡玉珠、簡麗卿之同意。被告上
      辯稱其有得簡洪玉花其他繼承人全體同意云云，應難遽採
      。
（三）又按人之權利能力，始於出生，終於死亡，民法第6條定
      有明文。是（自然）人一旦死亡，即不復為權利義務主體
      ，事實上亦無從為任何法律上之意思表示。而刑法處罰偽
      造文書暨其行使，重在保護文書之公共信用，且衹以有損
      害於公眾或他人之虞為已足，不以實際發生損害為必要，
      而其損害亦不限於經濟價值之範疇。是原雖經他人生前授
      權處理事務，然委任人一旦死亡，委任之授權關係自應歸
      於消滅，即令原被授權者為繼承人亦然，若仍以死者名義
      製作文書並持以行使，因可能令社會上一般人誤認為係死
      者所製作真正文書之危險，自足以生損害於公眾或他人，
      當屬無權製作而應成立偽造暨行使偽造私文書罪。至行為
      人之目的或動機何在（例如：繼承人以被繼承人之名義製
      作取款憑條，提領被繼承人帳戶內之存款，是否悉數用作
      支付喪葬費，或其他用途），對於本罪之成立，均不生影
      響（最高法院107年度台上字第1162、1753號、108年度台
      上字第3850號判決意旨綜參考）。次按存匯現金於金融機
      構，該金錢消費寄託關係，係存在於金融機構與存戶之間
      ，而非其與存戶之繼承人或潛在繼承人之間；蓋用存戶留
      存印鑑於金融機構提款單上，並持交予金融機構（承辦人
      員）受付，係表示存戶本人請求金融機構自其帳戶內解款
      交付（即提領存款）；（自然）人之權利能力，始於出生
      ，終於死亡，（自然）人一旦死亡，即事實上無從再為任
      何意思之表示，金融機構於存戶身故後，將止付於單純執
      存戶名義之人，縱執其名義之人為繼承人中之一人，亦同
      。被告為心智健全、具一般生活經驗之成年人，對於上揭
      社會一般常情，自難諉為不知，被告亦自承其已知悉郵局
      （承辦人員）倘得知存戶即簡洪玉花於被告為本件提領行
      為時已身故，即將不再許其以此方式提領簡洪玉花帳戶內
      之存款如前，是應得認識其行為係屬不法；其仍依己意，
      蓋用簡洪玉花之留存印鑑於郵局提款單上，持交郵局（承
      辦人員）受付，以表示簡洪玉花本人擬自其郵局帳戶內提
      領存款，任令不知情之郵局承辦人員陷於錯誤，誤認簡洪
      玉花尚屬生存，而該等提款單係為其自行或授權他人代理
      製作之風險實現，應堪認被告確有偽造暨行使偽造私文書
      、詐欺取財之犯意甚明。被告上辯不知其行為係違法、無
      偽造暨行使偽造私文書、詐欺取財之犯意云云，應難遽採
      。
四、綜上，本案被告犯行洵堪認定，應依法論科。
參、論罪科刑
一、論罪部分
    核被告所為，均係犯刑法第339條第1項詐欺取財罪、同法第
    216條、第210條之行使偽造私文書罪。被告與簡景松就前揭
    犯行，有犯意聯絡及行為分擔，應論以共同正犯。被告盜蓋
    「簡洪玉花」上揭印鑑，偽造印文於提款單上，為偽造私文
    書之階段行為；而其偽造私文書之低度行為，應復為其嗣持
    以行使之高度行為所吸收，均不另論罪。被告各以一行為同
    時觸犯上開行使偽造私文書罪及詐欺取財罪，應依刑法第55
    條規定，從一重之行使偽造私文書罪論處。被告如上揭附表
    編號1、2所示之2次犯行，犯意各別，行為互殊，應予分論
    併罰。
二、科刑部分
（一）爰以行為人之責任為基礎，審酌被告本件犯行之手段、方
      式及所生損害之程度；復考量被告於本院審理中自陳具所
      自述之教育程度，是為經受教育、智識成熟之成年人，理
      應能知悉並理解其等本件所為是法所不許，惟仍任己為，
      所為應予非難；並兼衡被告否認犯行並置辯如上之犯後態
      度、於本院審理中自陳之經濟與生活狀況，如臺灣高等法
      院被告前案紀錄表所示本件為其初次犯罪之前科素行等一
      切情狀，分別量處如主文所示之刑，並均諭知易科罰金之
      折算標準，並考量被告本件數罪犯行之罪質、手段及因此
      顯露之法敵對意識程度相近，刑罰之邊際效益及適應於本
      件被告之具體情形等情，另定其應執行之刑並諭知易科罰
      金之折算標準如主文。
（二）查被告前未曾因故意犯罪受有期徒刑以上刑之宣告，且為
      初犯，有臺灣高等法院被告前案紀錄表在卷可稽。其因一
      時失慮，致犯本罪，犯後雖否認犯行，惟經此偵、審程序
      及科刑判決教訓後，應堪信其已得再認知並澈底理解其行
      為係屬不當，自我警惕，兼衡其於本院審理中所陳之經濟
      、生活狀況，幾經權衡，暨考量修復式司法之理念，另參
      考法院加強緩刑宣告實施要點第2條第1款意旨，本院認對
      其所宣告之刑，應以暫不執行為適當，爰依刑法第74條第
      1項第1款規定宣告緩刑，以啟自新。
肆、沒收部分
（一）按偽造之文書，既已交付於被害人收受，則該物非屬被告
      所有，除該偽造文書上偽造之印文、署押，應依刑法第21
      9條予以沒收外，依同法第38條第3項之規定，即不得再就
      該文書諭知沒收（最高法院89年度台上字第3757號判決意
      旨參照）。又按盜用他人真正印章所蓋用之印文，並非偽
      造印章之印文，不在刑法第219條所定必須沒收之列（最
      高法院48年台上字第113號判例意旨參照）。本件查：⒈未
      扣案之郵政存簿儲金提款單2紙，雖係被告本案犯罪所生
      及供犯罪所用之物，然業經被告行使而交付高雄二苓郵局
      、高雄小港郵局承辦人員，已非被告所有，且非該郵局無
      正當理由所取得，應無從宣告沒收；⒉本件取款憑條上之
      「簡洪玉花」印文2枚，係被告盜蓋真正印章所生，非偽
      造印章之印文，亦毋庸依刑法第219條之規定宣告沒收。
（二）被告如上附表所提領之款項，經其於審理中自承嗣已轉交
      證人簡景松（見本院111年9月27日審判筆錄第12至13頁）
      ，此經核與證人簡景松偵查中之證述大致相符（見偵一卷
      第38至39頁）；而該等款項，嗣則另經證人簡景松家族會
      議討論決定，存入「簡氏基金」帳戶內，另並據證人簡景
      松於偵查中證述明確（見同上），並有108年6月6日家庭
      會議紀錄影本在卷得資相佐（訴字卷第41頁），應堪認被
      告並未繼續保有上開提領款項之犯罪所得，爰不就此予以
      宣告沒收、追徵。
據上論斷，依刑事訴訟法第299條第1項前段，刑法第28條、第21
6條、第210條、第339條第1項、第55條、第51條第5款、第41條
第1項、第74條第1項第1款、刑法施行法第1條之1，判決如主文
。
本案經檢察官廖偉程提起公訴，檢察官李文和到庭執行職務。
中　　華　　民　　國　　111 　年　　11　　月　　9 　　日
　　　　　　　　　刑事第十四庭  審判長法　官　吳書嫺

　　　　　　　　　　　　　　　　  　　法　官　陳一誠

　　　　　　　　　　　　　　　　　  　法　官　林軒鋒
以上正本證明與原本無異。
如不服本判決應於收受送達後20日內向本院提出上訴書狀，並應
敘述具體理由；如未敘述上訴理由者，應於上訴期間屆滿後20日
內向本院補提理由書（均須按他造當事人之人數附繕本）「切勿
逕送上級法院」。
中　　華　　民　　國　　111 　年　　11　　月　　9 　　日
                                      書記官  李偲琦
附錄：本判決論罪科刑法條
刑法第216條
行使第二百一十條至第二百一十五條之文書者，依偽造、變造文
書或登載不實事項或使登載不實事項之規定處斷。
刑法第210條
偽造、變造私文書，足以生損害於公眾或他人者，處五年以下有
期徒刑。
刑法第339條第1項
意圖為自己或第三人不法之所有，以詐術使人將本人或第三人之
物交付者，處五年以下有期徒刑、拘役或科或併科五十萬元以下
罰金。